ACORDAO-COMPLETO-2517266

ACÓRDÃO 18877/2021 ATA 41/2021 - PRIMEIRA CÂMARA

VISTOS, relatados e discutidos estes autos, que tratam do ato de admissão de André Braga Rufato no cargo de carteiro, submetido pela Empresa Brasileira de Correios e Telégrafos (Correios) à apreciação deste Tribunal, nos termos do art. 71, inciso III, da Constituição Federal.
ACORDAM os Ministros do Tribunal de Contas da União, reunidos em sessão desta 1ª Câmara, ante as razões expostas pelo Relator, e com fundamento nos arts. 1º, inciso V, e 39, inciso I, da Lei 8.443/1992, em:
9.1. considerar legal, para fins de registro, o ato de admissão de André Braga Rufato;
9.2. arquivar este processo.

Exame do ato de admissão de André Braga Rufato, submetido pela Empresa Brasileira de Correios e Telégrafos (Correios), para fins de registro, à apreciação do TCU

Primeira Câmara

3. Interessado: André Braga Rufato (XXX.879.096-XX), carteiro

13.1. Ministros presentes: Benjamin Zymler (na Presidência), Vital do Rêgo e Jorge Oliveira (Relator).
13.2. Ministros-Substitutos presentes: Augusto Sherman Cavalcanti e Weder de Oliveira.

JORGE OLIVEIRA

Trata-se do ato de admissão de André Braga Rufato, submetido pela Empresa Brasileira de Correios e Telégrafos (Correios) , para fins de registro, à apreciação do Tribunal de Contas da União (TCU) .
	2. Transcrevo, a seguir, a análise feita pela Secretaria de Fiscalização de Integridade de Atos e Pagamentos de Pessoal e de Benefícios Sociais (Sefip) , acolhida pelos dirigentes da unidade e pelo Ministério Público junto ao TCU (MP/TCU) :
	" (...)	
	Exame das Constatações
	9. Ato: 53290/2018 - Interessado: André Braga Rufato - CPF: XXX.879.096-XX
	9.1. Parecer do Controle Interno: considerar o ato legal.
	9.2. Constatação e análise: 
	9.2.1. A data informada no campo 'Data da Convocação' é maior que a data informada no campo 'Data de Validade do Processo Seletivo após Prorrogação'.
	a. Justificativa do Gestor de Pessoal: Não há. Verificação efetuada no âmbito do TCU.
	b. Análise do Controle Interno:  Não há. Verificação efetuada no âmbito do TCU.
	c. Análise da Equipe Técnica: Ilegal
	A data de validade inicial do processo seletivo era 21/12/2013, mas foi prorrogada até 21/12/2014. O interessado obteve decisão judicial transitada em julgado em 26/01/2018 e foi convocado em 20/03/2018.
	A contratação após a validade de processo seletivo está em desconformidade com a legislação vigente. Há jurisprudência consolidada no TCU no sentido de considerar ilegais e negar registro aos atos de admissões ocorridos após a expiração do prazo improrrogável dos certames, consoante Acórdão 1106/2020-TCU-Plenário, cujo enunciado prescreve:
	'A expiração do prazo de validade de concurso público constitui óbice intransponível ao registro pelo TCU de atos de admissão efetuados posteriormente a essa data, devendo, no entanto, ser assegurada a produção dos efeitos das admissões enquanto subsistir decisão judicial favorável aos interessados.'
	O Acórdão 9441/2021-TCU-Primeira Câmara considerou ilegal e negou o registro do ato de admissão, sem, contudo, expedir determinação ao órgão de origem, uma vez que houve decisão judicial transitada em julgado em favor da beneficiária. Conforme o julgado, 'tal encaminhamento garante, de um lado, o exercício da competência constitucional atribuída a esta Corte de apreciar, para fins de registro, a legalidade dos atos de admissão, e, de outro, o atendimento à decisão judicial definitiva'.
	Assim, propõe-se considerar ilegal o ato de admissão de André Braga Rufato, negando-lhe o correspondente registro, nos termos do art. 260, § 1º, do Regimento Interno desta Corte de Contas nos termos do art. 260, § 1º, do Regimento Interno desta Corte de Contas, sem, contudo, expedir determinação ao órgão de origem, em respeito à decisão judicial transitada em julgado.
	(...) 
	CONCLUSÃO
	10. A abrangência e a profundidade das verificações levadas a efeito fundamentam convicção de que o ato 53290/2018 pode ser apreciado pela ilegalidade, em razão das irregularidades apontadas no item 'Exame das Constatações' desta instrução, que representam afronta à legislação e à jurisprudência de referência
	PROPOSTA DE ENCAMINHAMENTO
	11. Ante o exposto, com fundamento no art. 71, inciso III, da Constituição Federal, no art. 1º, inciso V, e art. 39, incisos I e II, da Lei 8.443/1992; no art. 260 do Regimento Interno do Tribunal de Contas da União, propõe-se: 
	11.1. Considerar ilegal e recusar o registro do ato de admissão de André Braga Rufato no quadro de pessoal da Empresa Brasileira de Correios e Telégrafos, com base nos arts. 71, inciso III, da Constituição Federal; 1º, inciso V, e 39, inciso II, da Lei 8.443/1992; e 260, § 1º, do Regimento Interno."
	É o relatório.

não há.

Procurador Júlio Marcelo de Oliveira

ADMISSÃO. CORREIOS. NOMEAÇÃO APÓS EXPIRAÇÃO DO PRAZO DE VALIDADE DO CONCURSO. EXISTÊNCIA DE SENTENÇA JUDICIAL TRANSITADA EM JULGADO. AÇÃO JUDICIAL IMPETRADA AINDA NO PRAZO DE VALIDADE DO CERTAME PARA DECLARAR O CANDIDATO APTO FISICAMENTE AO CARGO. IRREVERSIBILIDADE DA NOMEAÇÃO. ASSIMETRIA DA SITUAÇÃO COM OS PRECEDENTES DESTE TRIBUNAL. LEGALIDADE.

ATOS DE ADMISSÃO (ADS)

Em exame o ato de admissão de André Braga Rufato, no cargo de carteiro, submetido a esta Corte pela Empresa Brasileira de Correios e Telégrafos (Correios) , para fins de registro, nos termos do art. 71, inciso III, da Constituição Federal.
	2. A Secretaria de Fiscalização de Integridade de Atos e Pagamentos de Pessoal e de Benefícios Sociais (Sefip) e o Ministério Público junto ao TCU (MP/TCU) se manifestaram pela ilegalidade do ato e pela negativa de registro, por entender que a contratação se deu após o vencimento do prazo de validade do concurso.
	3. Com as devidas vênias, divirjo dos pareceres.
	4. O interessado foi aprovado em processo seletivo para ocupar vaga do quadro permanente dos Correios, tendo sido submetido a provas teóricas e físicas. Contudo, foi considerado inapto no exame médico admissional sob o argumento de ser portador de patologia ortopédica - cifose toráxica e lordose lombar, reputada incompatível com o desempenho das atividades inerentes à função de Carteiro.
	5. Inconformado com essa decisão, o candidato entrou com ação junto à Justiça Federal em Minas Gerais (seção de Juiz de Fora) . A sentença, expedida em 26/01/2018, determinou aos Correios que efetivassem a contratação do candidato. Essa decisão foi objeto de recurso ao TRF-1, que não deu provimento ao apelo dos Correios, tendo a deliberação original transitado em julgado em 28/10/2020. 
	6. Nesse contexto, inexiste qualquer ilegalidade. Embora a nomeação tenha se dado em período posterior à validade do certame, é certo que foi buscada judicialmente ainda no prazo nele previsto.
	7. À propósito, no âmbito do Poder Judiciário já existe consenso de que somente são válidas as ações judiciais que buscam o reconhecimento do direito à nomeação de candidatos aprovados em cadastro de reserva quando ajuizadas dentro do prazo de validade do concurso público, conforme restou decidido pelo STF no RE 766.304. O tema possui repercussão geral e a Excelsa Corte deliberou por fixar a tese em assentada posterior, ainda não ocorrida, em face de divergências pontuais de redação que em nada afetarão o mérito da questão discutidas nestes autos. 
	8. A sentença que ordenou a contratação em tela se deu, portanto, em conformidade com aquela orientação.  
	9. É certo que este Tribunal tem se orientado no sentido de que "a expiração do prazo de validade de concurso público constitui óbice intransponível ao registro pelo TCU de atos de admissão efetuados posteriormente a essa data, devendo, no entanto, ser assegurada a produção dos efeitos das admissões enquanto subsistir decisão judicial favorável aos interessados" (Acórdão 1106/2020-TCU-Plenário, Relator: Ministro Benjamin Zymler, 2.805/2019 - 2ª Câmara, Relatora: Ministra Ana Arraes e 7.427/2016 - 1ª Câmara, Relator: Ministro Bruno Dantas, entre outros) . Observo, no entanto, que essa jurisprudência foi erigida fundamentalmente a partir das análises de admissões efetuadas pela Empresa Brasileira de Correios e Telégrafos (ECT) e que decorreram de decisão judicial dotada de especificidades que a distinguem da sentença presente nestes autos.
	10. No voto condutor do primeiro desses arestos, o Relator consignou que:
 " (...) a Justiça do Trabalho não determinou objetivamente a contratação de nenhum candidato em específico, tampouco indicou o quantitativo de vagas reservadas no certame e muito menos as qualificou: antes, simplesmente estendeu o prazo de validade 'até que se alcance o número de contratações necessárias, de forma a reduzir as contratações temporárias às situações efetivamente emergenciais e de duração reduzida' (cf. sentença de primeiro grau proferida em 19/11/2014) ."
	11. E, posteriormente, arrematou: "portanto, o que se tem, concretamente, é um concurso público cuja vigência, em sua plenitude, já se estende por nove anos, sem nenhum sinal de solução no horizonte". 
	12. O voto condutor do também já mencionado Acórdão 7427/2016-TCU-Primeira Câmara, por seu turno,  destacou a "inusitada indefinição quanto ao termo final do prazo de validade do concurso" e a "generalidade e abrangência da sentença, que não especificou o quantitativo de empregos públicos ocupados de forma supostamente irregular e tampouco delimitou as dependências da ECT em que a falha teria ocorrido". 
	13. A situação constante destes autos é significativamente distinta daqueles precedentes, uma vez que decorre de decisão judicial com contornos perfeitamente delimitados e favorável apenas ao interessado.
	14. O voto condutor do Acórdão 3503/2016-TCU-Primeira Câmara (Relator: Ministro Benjamin Zymler) , mencionado como precedente na discussão que conduziu ao já mencionado Acórdão 1106/2020-TCU-Plenário, demonstrou preocupação com a possível irreversibilidade das contratações, na hipótese de revogação da ordem judicial, a partir do registro efetuado por esta Corte:
	"De fato, uma vez registrados os atos, seria defeso à origem, mesmo na hipótese de reforma da sentença trabalhista, desconstituí-los unilateralmente. É que, tratando-se de atos complexos, também o TCU teria de participar do eventual desfazimento das admissões, consoante pacífica jurisprudência do Supremo Tribunal Federal (STF) , talhada em sua Súmula 6 (...) ".
	15. A justificada precaução consignada naquele voto não se mostra aplicável ao ato de admissão agora apreciado, uma vez que a sentença que ordenou a contratação já transitou em julgado. 
	16. Ainda a respeito da jurisprudência desta Casa, destaco que o Acórdão 3722/2021-TCU-Segunda Câmara (Relator: Ministro Raimundo Carreiro) , que mais recentemente considerou ilegal ato de admissão emitido pela Caixa Econômica Federal em cumprimento a decisão judicial, também se pautou nos precedentes desta Corte relacionados à ECT. Ocorre que o ato então apreciado padecia dos mesmos vícios detectados nas admissões da ECT, a exemplo da prorrogação indefinida do prazo de validade do concurso por meio de decisão judicial e da ausência de trânsito em julgado da sentença.
	17. Portanto, o ato de admissão ora apreciado se distingue, essencialmente, das jurisprudências mencionadas porque decorre de ação judicial: (i) de escopo restrito; (ii) desprovida do caráter de generalidade; (iii) impetrada dentro do prazo de validade do concurso; e (iv) transitada em julgado.	 	18. Considero que essas condições, que consolidam a irreversibilidade da contratação, conduzem à conclusão de não haver razões para que o Tribunal deixe de considerar o ato legal, ordenando seu registro.
	Ante o exposto, divirjo dos encaminhamentos propostos pela unidade técnica e pelo MP/TCU e VOTO por que o Tribunal adote a minuta de acórdão que ora submeto a este Colegiado
TCU, Sala das Sessões, em 30 de novembro de 2021.
JORGE OLIVEIRA 
Relator